臺灣高等法院民事裁定
111年度抗字第1021號
抗  告  人  林舜吟  

            吳正忠  
            吳正昌  
相  對  人  黃世杰  
            社團法人臺北市大直黃氏宗親會

法定代理人  黃明堂  
共      同
代  理  人  李文健律師
            林家萱律師
相  對  人  財政部國有財產署

法定代理人  曾國基  
相  對  人  黃憲文  

上列當事人間確認通行權事件，抗告人對於中華民國111年6月27
日臺灣士林地方法院111年度湖補字第2號裁定關於核定訴訟標的
價額部分，提起抗告，本院裁定如下： 
    主  文
抗告駁回。
抗告費用由抗告人負擔。
    理  由
一、抗告意旨略以：坐落臺北市○○區○○段○○段000地號（下稱系
    爭382地號）土地為伊等所共有，因系爭382地號土地與臺北
    市內湖路一段91巷間無適宜之聯絡，而有通行相對人黃世杰
    、黃憲文、社團法人台北市○○○○○○○○○○○○段00地號（下稱系
    爭29地號）土地及相對人財政部國有財產署所有之同小段65
    地號（下稱系爭65地號）土地之必要，爰依民法第787條第1
    項、第788條第1項之規定，請求確認系爭382地號土地就系
    爭29、65地號土地如原法院111年度湖補字第2號卷第21頁附
    圖所示A、B部分（下稱系爭A、B部分）有通行權存在，及禁
    止相對人妨礙該通行權之行使。原法院依誠信不動產估價師
    事務所出具之不動產估價報告書（下稱系爭估價報告書）核
    定本件訴訟標的價額為新臺幣（下同）4億7,883萬4,674元
    ，而命伊等繳納第一審裁判費380萬9,068元，惟系爭382地
    號土地於未能鄰接道路之價值應依公告現值（即4,100元∕平
    方公尺，乘以面積101,741平方公尺，總價值4億1,713萬8,1
    00元）為計算，從而，本件訴訟標的價額，亦即伊等如取得
    系爭A、B部分通行權，且鋪設柏油路面、可供車輛由鄰接道
    路行駛出入所增加之價值應為1億6,607萬9,418元（計算式
    ：583,217,518元-417,138,100元=166,079,418元）。爰提
    起抗告，請求廢棄原裁定等語。
二、按訴訟標的之價額，由法院核定。核定訴訟標的之價額，以
    起訴時之交易價額為準。法院因核定訴訟標的價額，得依職
    權調查證據，民事訴訟法第77條之1定有明文。所謂交易價
    額，應以市價為準。而土地公告現值係直轄市或縣（市）政
    府依平均地權條例第46條規定，對土地價值逐年檢討、調整
    、評估之結果，雖非不得據為核定訴訟標的價額之參考，但
    不當然與市價相當，若法院依職權查知土地之實際市場交易
    價額者，仍應以之為準（最高法院111年台抗字第323號裁定
    意旨參照）。又以一訴主張數項標的者，其價額合併計算之
    ，但所主張之數項標的互相競合或應為選擇者，其訴訟標的
    價額，應依其中價額最高者定之。至訴訟標的雖有數個以上
    ，倘自經濟上觀之，其訴訟目的一致，不超出終局標的範圍
    ，其訴訟標的之價額，亦應擇其中價額較高者定之。次按鄰
    地通行權之行使，在土地所有人方面，為其所有權之擴張，
    在鄰地所有人方面，其所有權則因而受限制，鄰地通行權訴
    訟標的之價額，如主張通行權之人為原告，應以其土地因通
    行鄰地所增價額為準；如否認通行權之人為原告，則以其土
    地因被通行所減價額為準（最高法院78年台抗字第355號裁
    判意旨參照）。
三、經查，本件訴訟標的有確認通行權存在及排除侵害二者，自
    經濟上觀之，其訴訟目的一致，均為通行系爭A、B部分可獲
    得之利益，訴訟標的之價額，應以抗告人所有系爭382地號
    土地因得通行系爭A、B部分所增價額計算。系爭382地號土
    地經原法院囑託誠信不動產估價師事務所鑑定，因系爭382
    地號土地現況為無建物之保護區，以1億0,433萬2,844元作
    為無法鄰道路出入之市價，並以5億8,321萬7,518元作為如
    取得系爭A、B部分通行權，且鋪設柏油路面、可供車輛由鄰
    接道路行駛出入之市價，進而估算因通行系爭A、B部分出入
    所增加之價值為4億7,883萬4,674元（見系爭估價報告書第2
    9頁）。系爭382地號土地既經專業不動產鑑價師調查土地實
    際狀況、影響因素後，並擇取鄰近系爭382地號土地之西湖
    段二小段410-7地號、碧山段二小段28-1地號、康寧段二小
    段8地號（下逕稱地號）土地，斟酌前揭土地之相近程度所
    為不鄰接道路狀況之價格評估（見系爭估價報告書第13至17
    頁），自較土地公告現值更合於交易實況，可供作核定訴訟
    標的價額之依據。至土地公告現值係直轄市或縣（市）政府
    依平均地權條例第46條規定，對土地價值逐年檢討、調整、
    評估之結果，雖得據為核定訴訟標的價額之參考，但非當然
    與市價相當。自前揭鄰近系爭382地號土地之410-7地號、28
    -1地號、8地號土地市場交易價格（每平方公尺單價分別為1
    ,210元、611.2元、1,167.4元），均顯低於各該土地之公告
    現值（3筆土地之公告現值均為4,100元∕平方公尺）以觀（
    見系爭估價報告書第13頁、第17頁），系爭估價報告書所為
    估價較能反映市場交易價額。倘抗告人起訴時訴訟標的之市
    場實際成交價額，高或低於公告現值，仍應以市場實際交易
    價額為準。是原法院依系爭估價報告書所評估之市價定本件
    訴訟標的價額，核無違誤。
四、抗告人雖辯稱系爭估價報告書所參考之410-7地號、28-1地
    號、8地號土地之交易面積、地段等情形與系爭382地號土地
    不同，難以相提併論，且政府既以公告現值對系爭382地號
    土地課稅，即應以公告現值計算訴訟標的價額云云。查410-
    7地號、8地號土地之交易固僅為應有部分之移轉，另28-1地
    號、8地號土地固未與系爭382地號土地同在西湖段，惟410-
    7地號、28-1地號、8地號土地均屬位於保護區且現況為不臨
    已開闢之8米主要道路之土地，而與系爭382地號具有相似性
    ，至於各筆土地之細部差異部分，系爭估價報告書則分別就
    情況因素、區域因素、個別因素加以比例調整，再運用邏輯
    推論方法與經驗法則，考量影響價格之內外在因素，以推估
    系爭382地號土地於未能鄰接道路狀況之平均單價（見系爭
    估價報告書第14至17頁），應可據為客觀之評估市價基礎；
    至政府機關之課稅基礎為何，此與訴訟標的價額核定標準，
    應屬二事。抗告意旨上開所辯，尚非可採。
五、綜上所述，原裁定核定本件訴訟標的價額為4億7,883萬4,67
    4元，並無違誤。抗告意旨指摘原裁定核定訴訟標的價額部
    分不當，求為廢棄，為無理由。
六、據上論結，本件抗告為無理由，爰裁定如主文。
中　　華　　民　　國　　111 　年　　10　　月　　4 　　日
                  民事第十七庭
　　　　　　　　　    審判長法  官  黃雯惠
                            法  官  林佑珊
　　　　　　　　　          法  官  戴嘉慧
正本係照原本作成。
本裁定除以適用法規顯有錯誤為理由外，不得再抗告。如提起再
抗告，應於收受送達後10日內委任律師為代理人向本院提出再抗
告狀。並繳納再抗告費新臺幣１千元。
中　　華　　民　　國　　111 　年　　10　　月　　5 　　日
　　
　　　　　　　　　　　　　　書記官  莊昭樹